【裁判字號】    90,上易,570
【裁判日期】    891206
【裁判案由】    偽造文書
【裁判全文】
臺灣高等法院刑事判決                              九十年度上易字第五七號
    上  訴  人  臺灣板橋地方法院檢察署檢察官
    被      告  乙○○
右上訴人因被告偽造文書案件，不服臺灣板橋地方法院八十九年度易字第三五八三號
，中華民國八十九年十二月六日第一審判決（起訴案號：臺灣板橋地方法院檢察署八
十九年度偵字第八二三七號），提起上訴，本院判決如左：
    主  文
上訴駁回。
    理  由
一、公訴意旨略以：被告乙○○明知因其住處常遭竊，故與其夫李基隆所有之貴重物
    品，包括門牌號碼為臺北縣板橋市○○路三十一巷二十七號八樓、五十七號地下
    室與五十七號地下室附之一及其基地之所有權狀，均存放在銀行保管箱內，有關
    保管箱之鑰匙則由其公婆保管。嗣李基隆於民國（下同）八十八年六月十日去世
    ，乙○○於八十八年六月二十九日會同財政部國稅局人員，至臺北縣板橋市○○
    路○段一四三號臺灣土地銀行板橋分行，開啟李基隆生前承租之保管箱，察覺該
    保管箱內僅留有租賃契約書而無其餘貴重物品，且自李基隆亡故後僅有李基隆之
    姐李小立曾於同月十七日開啟該保管箱後，雖明知上開不動產所有權狀應在李小
    立或所轉交之人持有中，並未遺失，卻因與婆家有所嫌隙，而仍於八十八年七月
    三日（起訴書誤載為六日）以其本人及子女李文甫、李夢樵之法定代理人名義，
    向臺北縣板橋市地政事務所辦理繼承登記時，併以所有權狀遺失為由，申請辦理
    公告作廢，使該事務所承辦人員將該權狀公告作廢，並將此不實事項登載於職務
    上所掌之土地登記簿謄本等公文書上，足以生損害於地政機關對於土地登記管理
    之正確性，因認被告涉有刑法第二百十四條使公務員登載不實罪嫌。
二、按犯罪事實應依證據認定之，無證據不得推定其犯罪事實，刑事訴訟法第一百五
    十四條定有明文。認定犯罪事實所憑之證據，雖不以積極證據為限，間接證據亦
    包括在內，然而無論直接或間接證據，其為訴訟上之證明，須於通常一般之人不
    致有所懷疑，而得確信其為真實之程度者，始得據為有罪之認定；苟積極證據不
    足為不利於被告事實之認定時，即應為有利於被告之認定，更不必有何有利之證
    據（最高法院七十六年台上第四九八六號、三十年上字八一六號）。
三、訊據被告固供承於前揭時地就其夫所有之前開房地辦理繼承登記時，並以原所有
    權狀遺失為由，聲請公告作廢之事實，惟堅決否認有何使公務員登載不實之犯行
    ，辯稱據其夫生前告知，不動產所有權狀一向置於住處，其亦曾於家中見過該權
    狀，故不知該權狀已移置於保管箱中，且八十八年六月二十九日其會同國稅局人
    員開啟保管箱時，保管箱內並無房地所有權狀，當時其就李小立曾前往開啟保管
    箱一事，毫無所悉，因該權狀經其於家中遍尋無著，始於辦理繼承登記時一併申
    報遺失，嗣接獲告發人甲○○之存證信函，方知權狀置於甲○○處，其以權狀遺
    失為由申請公告作廢時，並不知該權狀於甲○○保管中，非故意謊報等語。
四、查：
  (一)被告於八十八年七月三日至臺北縣板橋地政事務所辦理繼承登記時，以被繼承人
    李基隆所有之前開不動產權狀遺失為由，聲請公告作廢等情，有該地政事務所八
    十九年五月十日（八九）北縣板地一字第六二六七號函所附之繼承登記申請書、
    切結書等影本各一份可稽，且為被告所自承，固堪憑信。
  (二)被告之夫李基隆生前租用之保管箱鑰匙，素由李基隆父母保管，為告發人甲○○
    所是認，有甲○○郵寄與被告之第七十一號存證信函影本一紙為證，嗣李基隆去
    世後，被告會同財政部國稅局人員始得開啟該保管箱等情，亦據證人即臺灣土地
    銀行板橋分行保管箱業務經辦員馬汝蘋結證屬實，並有財政部台灣省北區國稅局
    台北縣分局八十八年六月二十三日北區國稅北縣審第八八０九五五０二號函為證
    。被告既未掌管鑰匙而無從隨時依憑己意開啟該保管箱，自無法得悉該保管箱中
    存置物品之情形，是其辯稱不知上開所有權狀置於該保管箱中，尚非子虛。
  (三)甲○○雖指被告於八十八年六月二十九日會同國稅局人員開啟保管箱時，曾翻閱
    該保管箱之開箱紀錄單，應知李小立曾開啟該保管箱，就該權狀經由李小立取出
    一事亦必知情云云。惟被告既不知其夫李基隆所有不動產之所有權狀置於保管箱
    中，已如前述，縱其於會同國稅局人員開啟該保管箱前，知悉其夫之胞姊李小立
    曾開啟該保管箱，亦無從因而得悉李基隆之不動產所有權狀業由李小立自保管箱
    中取出，並未遺失。況證人馬汝蘋於原審證稱：被告會同國稅局開啟李基隆租用
    之保管箱前，僅李小立曾於八十八年六月十七日持鑰匙與李基隆印章開過該箱，
    至被告則多次向其詢問開啟保管箱之流程，其告以如欲辦理繼承，須會同國稅局
    人員始得開啟保管箱，並曾對被告出示該保管箱之紀錄入庫紀錄，惟究於何時出
    示該紀錄已無法確定，又被告係於八十八年七月二十日前來申請及觀看保管箱之
    開箱錄影帶等語，核與台灣土地銀行板橋分行保管箱開箱紀錄單及查看八十八年
    六月十七日保管箱錄影帶申請單影本各一份所載相符，自堪採信。則證人馬汝蘋
    雖曾出示保管箱之入庫紀錄供被告查看，惟其既無法確定被告查看入庫紀錄之時
    間，係於八十八年七月三日被告以所有權遺失為由聲請公告作廢之前，而依臺灣
    土地銀行板橋分行檢附之觀看錄影帶紀錄，被告係於聲請公告作廢後之八十八年
    七月二十日，始查看李小立於同年六月十七日開箱之錄影帶。是上開事證，均無
    從據以認定被告於八十八年七月三日向臺北縣板橋地政事務所申辦繼承登記時，
    確已知悉李小立開啟保管箱取走該不動產權狀。甲○○空言指稱被告於八十八年
    六月二十九日即知李小立曾前往開啟保管箱云云，尚難憑信。
  (三)證人鍾世清於偵查中雖證稱：甲○○曾於八十八年六月十九日前，言及李基隆之
    保管箱中之財物包括存摺、套幣、土地權狀等，並囑其轉告被告於辦妥李基隆之
    後事後，再行向甲○○取回保管箱內之物品，其乃於八十八年六月十九日後轉知
    被告上情等語，惟嗣於原審另稱八十八年六月十九日李基隆屍體火化，同年月二
    十五日入塔，其後於七月底、八月初時，甲○○曾要其轉告被告李基隆之所有權
    狀、套幣、存摺刻正於甲○○保管中，其立即轉告被告其事，被告聞言表示已接
    獲甲○○催其取回保管箱物品之存證信函等語。證人鍾世清所言甲○○委其轉告
    被告取回李基隆保管箱財物一事，究係於八十八年六月十九日之前，或係於八十
    八年六月二十六日，先後所述，顯有矛盾；而甲○○自承其係於八十八年六月十
    九日始與鍾世清晤面，委請鍾世清轉告被告取回李基隆遺物則係於八十八年六月
    二十六日等情，則證人鍾世清自不可能於八十八年六月十九日與甲○○見面前，
    受甲○○囑託轉告被告保管箱之事。再參以鍾世清於原審證稱其轉告被告保管箱
    之事時，被告表示已收獲甲○○之存證信函，而甲○○寄發予被告之存證信函日
    期係八十八年七月十六日，有該存證信函影本為證。是則，鍾世清轉告被告之時
    間，應係於八十八年七月十六日之後，核與鍾世清於原審所言其係於八十八年七
    、八間轉告被告保管箱一事等情相符。鍾世清上開證言，應以於原審時所述為可
    採，鍾世清應係於同年七、八月間始轉告被告保管箱之事。甲○○指被告於八十
    八年六月二十六日即經由鍾世清知悉李基隆不動產所有權狀於甲○○保管中云云
    ，尚嫌無據。從而，被告辯稱其以所有權狀遺失為由申請公告作廢時，不知權狀
    係於甲○○之保管中而並未遺失，即非無據。
五、綜上所述，被告固於八十八年七月三日向臺北縣板橋地政事務所申辦繼承登記，
    並以不動產原所有權狀遺失為由申請公告作廢，惟斯時其既不知李基隆之不動產
    所有權狀原係置於保管箱中，尤不知李小立於李基隆死亡後之同年六月十七日開
    啟保管箱並取出箱內之不動產所有權狀，另鍾世清復係於八十八年七、八月間始
    轉告被告向甲○○領回保管箱中財物之事，茲既無任何事證足使人確信被告於辦
    理繼承登記前，已明知李基隆之不動所有權狀係於李基隆家人之保管中並未遺失
    ，卻仍謊稱遺失，以遂其將甲○○保管中之原所有權狀作廢，重領新權狀之目的
    ，揆諸前揭說明，本應為有利於被告之認定。此外，本院亦查無其他積極確切之
    證據，以資證明被告有何使公務員登載不實之犯行，其犯罪自屬不能證明。原審
    因而為被告無罪之諭知，並無不合。檢察官上訴意旨仍執陳詞指摘原判決不當，
    為無理由，應予駁回。
據上論斷，應依刑事訴訟法第三百六十八條，判決如主文。
本案經檢察官謝英民到庭執行職務。
中    華    民    國     九十     年       三       月      二十二      日
                              臺灣高等法院刑事第五庭
                                  審判長法  官  曾  德  水
                                        法  官  趙  功  恆
                                        法  官  林  立  華
右正本證明與原本無異。
不得上訴。
                                        書記官  廖  月  女
中    華    民    國     九十     年       三       月      二十六      日


司法院資訊處製作；財團法人民間司法改革基金會備份。
